【裁判字號】    97,保險上易,21
【裁判日期】    971125
【裁判案由】    給付保險金
【裁判全文】
臺灣高等法院民事判決              97年度保險上易字第21號
上  訴  人  國泰人壽保險股份有限公司
法定代理人  丙○○
訴訟代理人  甲○○
被上訴人    乙○○
訴訟代理人  張珮琦律師
上列當事人間，請求給付保險金事件，上訴人對於中華民國97年
 5月23日臺灣板橋地方法院96年度保險字第19號第一審判決提起
上訴，經本院於97年11月18日言詞辯論終結，判決如下：
    主      文
上訴駁回。
第二審訴訟費用由上訴人負擔。
    事實及理由
一、被上訴人起訴主張：上訴人係以經營保險為業之機構，民國
    (以下同)89年被上訴人胞姊劉美玉(以下稱被保險人)向其要
    保新臺幣 (以下同)各100萬元之「國泰鍾愛終身壽險」、及
    意外險，與之成立保險契約，均約定以被上訴人為身故受益
    人；被保險人於96年2月24日上午8時30分為人發現陳屍於臺
    北縣新莊市○○○道大漢溪旁，經臺灣板橋地方法院檢察署
    (以下稱板橋地檢署)檢察官會同法醫師相驗結果係落水窒息
    死亡，保險事故發生，依「國泰鍾愛終身壽險」、及意外險
    之保險契約，應各給付被上訴人 100萬元，惟上訴人除依「
    國泰鍾愛終身壽險」之保險契約，給付被上訴人 100萬元外
    ，竟拒絕給付意外險保險契約之保險金額 100萬元；為此，
    依意外險之保險契約求為命上訴人應給付被上訴人 100萬元
    本息之判決；對於上訴人之上訴所為答辯聲明：(一)上訴駁回
    。(二)第二審訴訟費用由上訴人負擔。
二、上訴人則以：被上訴人之胞姊即被保險人劉美玉向上訴人要
    保「鍾愛終身壽險」，並附加「平安保險附約」之意外險，
    於96年 2月20日離家出走，同月24日為臺北縣政府警察局新
    莊分局新莊派出所尋獲陳屍於大漢溪旁，經上訴人派員實地
    拍攝被保險人陳屍地點，為雜草叢生之濘泥沼澤地，除非被
    保險人故意步行至溪中，否則自無可能跌落溪中致溺水窒息
    而亡，且由相驗報告書中之相驗結果，無明顯外傷，其因意
    外跌落大漢溪中溺斃之可能性極低；被上訴人自應就被保險
    人意外事故導致死亡之事實，負舉證之責任，上訴人對於被
    保險人非因外來突發意外事故所致之死亡，即無給付保險金
    之義務等語為抗辯；對於原法院為其不利之判決聲明不服，
    提起上訴所為聲明：(一)原判決廢棄。(二)被上訴人在第一審之
    訴及假執行之聲請均駁回。(三)第一、二審訴訟費用由被上訴
    人負擔。
三、被上訴人主張上訴人係以經營保險為業之機構，89年被上訴
    人胞姊劉美玉向其要保 100萬元之「國泰鍾愛終身壽險」與
    之簽訂鍾愛終身保險契約，並附加 100萬元之「平安死殘附
    約」，均約定以被上訴人為身故受益人；被保險人於96年 2
    月24日上午 8時30分為人發現陳屍於臺北縣新莊市○○○道
    大漢溪旁，經板橋地檢署檢察官會同法醫師相驗結果係落水
    窒息死亡，保險事故發生，依「鍾愛終身」保險契約已給付
    被上訴人100萬元，惟對於附加100萬元之「平安死殘附約」
    ，拒絕給付等事實，為上訴人所不爭執，且有人壽保險單、
    相驗屍體證明書、人身保險要保書、國泰平安保險附約、被
    上訴人臺北富邦木柵分行存摺等在卷 (臺灣臺北地方法院卷
    第 6至101頁、原審卷第28至34頁、第60、61頁)為憑；被上
    訴人主張之上開事實，應堪信為真實。
四、被上訴人主張上訴人對於被保險人已於96年2月24日上午8時
    30分為人發現陳屍於臺北縣新莊市○○○道大漢溪旁，經板
    橋地檢署檢察官會同法醫師相驗結果係落水窒息死亡，保險
    事故發生，依附加 100萬元之「平安死殘附約」之約定，應
    給付被上訴人 100萬元本息；上訴人則以被上訴人之胞姊即
    被保險人劉美玉並非因外來突發意外事故所致死亡，上訴人
    自不負給付保險金之義務等語為抗辯；經查：
(一)按：當事人主張有利於己之事實者，就其事實有舉證之責任
    ，民事訴訟法第 277條前段定有明文。最高法院96年度臺上
    字第28號亦著有：「按意外傷害保險係在承保被保險人非由
    疾病引起之外來突發事故所致傷害及其所致殘廢或死亡之損
    失，而人之傷害或死亡之原因，其一來自內在原因，另一則
    為外來事故(意外事故），所謂外來事故(意外事故），係指
    內在原因以外之一切事故而言，其事故之發生為外來、偶然
    而不可預見。意外傷害保險契約之受益人請求保險人給付保
    險金，雖應證明被保險人係因意外事故而受傷害，惟受益人
    如證明該事故確已發生，且依經驗法則，其發生通常係外來
    、偶然而不可預見者，應認其已盡證明之責。於此情形，保
    險人如抗辯其非屬意外，自應就其抗辯之事實負證明之責，
    始符合舉證責任分配之原則。」之裁判意旨，可資參照。
(二)查被上訴人之胞姊即被保險人劉美玉係於96年2月24日上午8
    時30分許，為人發現陳屍於臺北縣新莊市○○○道大漢溪旁
    ，經板橋地檢署檢察官會同法醫師相驗結果，其直接引起死
    亡之原因，為「落水窒息」，有前述相驗屍體證明書在卷足
    稽；而「落水窒息」死亡，非因罹犯疾病、細菌感染、器官
    老化衰竭等情形之自然死亡，顯係因外來事故且依經驗法則
    ，其發生通常係外來、偶然而不可預見，參照最高法院96年
    度臺上字第28號裁判意旨，被保險人因落水窒息而死亡之事
    實，應認被上訴人已就被保險人劉美玉為意外死亡，已盡其
    舉證之責任。
(三)上訴人以被上訴人之胞姊即被保險人劉美玉並非因外來突發
    意外事故所致死亡為抗辯，依民事訴訟法第 277條前段規定
    ，及最高法院96年度臺上字第28號之裁判意旨，自應就其抗
    辯即被保險人劉美玉並非因外來突發意外事故所致死亡之事
    實，負證明之責；查上訴人抗辯之事實，無非以被保險人於
    96年 2月20日離家出走，同月24日為臺北縣政府警察局新莊
    分局新莊派出所尋獲陳屍於大漢溪旁，經上訴人派員實地拍
    攝被保險人陳屍地點，為雜草叢生之濘泥沼澤地，除非被保
    險人故意步行至溪中，否則自無可能跌落溪中致溺水窒息而
    亡為其論據；惟查：
  1.上訴人並未舉證證明被上訴人之胞姊劉美玉陳屍地點，即為
    其落水地點，空言以被保險人陳屍地點，為雜草叢生之濘泥
    沼澤地，除非被保險人故意步行至溪中，否則自無可能跌落
    溪中致溺水窒息而亡為抗辯，均係上訴人臆測之詞，要非足
    採。
  2.上訴人另以被上訴人胞姊劉美玉有精神病史，於事故前12日
    尚有求診紀錄，且常鬧自殺已有4、5年之久等語，提出被保
    險人之病歷、及被保險人之夫陳良鵬之警訊筆錄為憑，抗辯
    被保險人並非意外傷害事故致死；查被上訴人之胞姊即被保
    險人劉美玉於事故發生前12日因精神疾病求診，且常鬧自殺
    已有4、5年之久之事實，有上訴人提出被保險人之病歷、及
    其夫陳良鵬之訊問筆錄在卷(本院卷第24至26頁)足憑；固屬
    不虛；查被上訴人之胞姊劉美玉罹有精神疾病，已長達4、5
    年之久，亦有上訴人提出被保險人病歷在卷 (原審卷第40至
    60頁)足稽；惟由被保險人劉美玉之夫陳良鵬於96年2月24日
    接受檢察官之訊問，供稱：「(最後一次看到死者？)初三 (
    應係農曆正月初三、即國曆 2月20日)晚上大概7點左右她說
    她心情不好，要出去散散心，當時我跟我女兒、丈母娘不讓
    她出去，她硬衝出去，我們追出去時，看到她攔計程車坐上
    去，我們有抄到計程車車號，透過警察問到該計程車司機，
    說是將死者載到基隆廟口下車，但我們當天晚上到那邊找並
    無發現死者。」、「(死者出門有無帶錢)出門前，她說要去
    散心，跟我拿了3萬5千，發現屍體後警察有交我約 3萬塊及
    一些零錢還有身份證，健保卡、身上及家裡都沒有發現遺書
    。…」等語，堪認被保險人因心情不佳，身懷巨款搭乘計程
    車前往基隆市廟口夜市○○○○○街)，並有消費之事實，而
    其屍體卻於 4日後被發現於臺北縣新莊市○○○道大漢溪旁
    ，距基隆市應有十餘公里之遠，以此而論被保險人非意外事
    故致死，非無疑義，上訴人仍未盡其舉證之責任。
(四)綜合上述，上訴人對於被上訴人胞姊即被保險人劉美玉落水
    死亡之事實，所為非意外傷害事故致死之抗辯，均係臆測之
    詞，尚難認已盡其舉證之責任；而被上訴人已經舉證明被保
    險人係「落水窒息」死亡，非因罹犯疾病、細菌感染、器官
    老化衰竭等情形之自然死亡，已如前述；被保險人之「落水
    窒息」死亡即屬平安保險附約第2條第5項、第3條所規定「
    …因遭受第2條之意外傷害事故(指非由疾病引起之外來突發
    事故)因而身故…。」之保險範圍，至為明確。
五、查：為他人利益訂立之保險契約，於訂約時，該他人未確定
    者，由要保人或保險契約所載可得確定之受益人，享受其利
    益，保險法第52條定有明文；本件要保人、即被保險人向上
    訴人要保鍾愛終身保險契約並附加 100萬元之「平安死殘附
    約」，以被上訴人為受益人之事實，已如前述；從而，被上
    訴人依鍾愛終身保險契約所附加 100萬元之「平安死殘附約
    」、及國泰平安保險附約第2條第5項、第 3條之約定，請求
    上訴人給付保險金100萬元，於法尚無不合，應予准許。
六、又：保險人應於要保人或被保險人交齊證明文件後，於約定
    期限內給付賠償金額。無約定期限者，應於接到通知後十五
    日內給付之。保險人因可歸責於自己之事由致未在前項規定
    期限內為給付者，應給付遲延利息年利一分，保險法第34條
    亦有明文。本件被上訴人係於96年 3月19日交齊理賠之證明
    文件之事實，為上訴人所不爭執，雖未約定給付期限，惟依
    保險法第34條第 1項之規定，應於接到通知後15日內、即96
    年4月3日以前給付，上訴人仍未給付，依同條第 2項之規定
    ，應給付遲延利息年利1分、即週年利率10%，被上訴人併請
    求上訴人應給付自96年4月4日起至清償之日止，按週年利率
    10%(原判決理由欄誤植為 5%，應予更正)計算利息，於法亦
    無不合，應予准許。
七、綜上所述，被上訴人依鍾愛終身保險契約所附加 100萬元之
    「平安死殘附約」、及國泰平安保險附約第2條第5項、第 3
    條之約定、保險法第52條、第34條之規定，訴請上訴人給付
    100萬元，並自96年4月4日起按週年利率10%計算利息，於法
    有據，應予准許；原法院為其勝訴判決，並依兩造陳明願供
    擔保，請求准、免宣告假執行，酌定擔保金額分別准許之，
    經核尚無違誤；上訴意旨仍持陳詞，指摘原法院之判決不當
    ，求予廢棄，為無理由，應予駁回。
八、據上論結，本件上訴為無理由，依民事訴訟法第449條第1項
    、第78條之規定，判決如主文。
中    華    民    國    97    年    11    月    25    日
                    民事第五庭
                        審判長法  官  魏麗娟
                              法  官  黃雯惠
                              法  官  陳博享
正本係照原本作成。
不得上訴。
中    華    民    國    97    年    11    月    27    日
                              書記官  姚麗華


司法院資訊處製作；財團法人民間司法改革基金會備份。
